臺灣屏東地方法院民事判決　九十一年度再易字第一六號
　　再審原告　　乙○○
　　送達代收人　蕭永宏
　　再審被告　　甲○○○○○○.
右當事人間因確認本票債權不存在事件，再審原告對於中華民國九十一年六月二十八
日本院九十一年度簡上字第三三號第二審確定判決，提起再審，本院判決如左：
    主      文
再審原告之訴駁回。
再審訴訟費用由再審原告負擔。
    事      實
壹、再審原告方面：
一、聲明：
  (一)原確定判決不利於再審原告部分廢棄。
  (二)確認再審被告執有再審原告於民國八十七年七月十三日簽發，票面金額新臺幣（
    以下同）二百萬元，其中五十一萬九千三百元之本票債權及八十九年六月十日起
    至清償日止，按週年利率百分之六計算之利息債權對於再審原告不存在。
二、陳述：
  (一)臺灣屏東地方法院九十一年度簡上字第三三號民事確定判決有下列民事訴訟法第
    四百九十六條第一項第一款所列適用法規顯有錯誤之再審事由：
    (1)按確定判決消極的不適用法規，顯然影響裁判者，屬民事訴訟法第四百九十六
      條第一項第一款所定適用法規顯有錯誤之範圍，應許當事人對之提起再審之訴
      ，此觀司法院大法官會議解釋釋字第一七七號即明。又民事訴訟法第四百九十
      六條第一款所謂適用法規顯有錯誤，係指確定判決違背法規或現存判例者而言
      ，有最高法院七十一年台再字第二一○號判例可資參考。次按判決不備理由，
      為當然違背法令，民事訴訟法第四百六十六條第六款定有明文。復按票據固為
      無因證券，然發票人要非不得以自己與執票人間所存抗辯事由對抗執票人，此
      觀票據法第十三條自明（最高法院四十六年台上字第一八三五號判例參照）。
      另以惡意或重大過失取得票據者，不得享有票據上之權利，為票據法第十四條
      第一項所明定。本件再審原告曾主張係受騙簽發系爭本票，並已表示撤銷發
      票之意思表示。再審被告係惡意取得系爭本票等事實，此部分攸關系爭本票
      所擔保之原因關係是否存在，均影響判決之成立，惟原確定判決對於上開主張
      完全未予審理，判決理由中亦未見說明相關辯論意旨，調查證據結果及得
      心證之理由，自屬判決不備理由之違背法令，原判決適用法規顯有錯誤。
    (2)復按原告對於自己主張之事實已盡證明之責後，被告對其主張，如抗辯其不實
      ，並提出反對之主張者，則被告對其反對之主張，亦應負證明之責，此為舉證
      責任分擔之原則，最高法院十八年上字第二八五五號判例著有明文。本件再審
      原告主張系爭本票因另訂新約而作廢，其擔保之債權消滅，除有另訂新約之證
      人林國濱於第一審二次證述：「不知本票簽發事，當時未提及二百萬、三百萬
      事」，「未見權狀或繕本、抵押權設定事」，「樓梯是我畫的，未見所謂特別
      條款」（見八十九年潮簡字第三八五號卷八十九年十月二十四日筆錄），「在
      作廢的契約背面畫樓梯圖」，「畫圖時，該紙背面好像沒有特別約定的字，亦
      不知有何特別約定」（見同前卷九十一年二月十九日筆錄）。再審被告對於所
      謂特別約定書寫於作廢契約背面，且其上字跡及筆墨不同並不爭執。但再審被
      告主張有所謂『特別約定』存在完全未舉證證明，僅空言抗辯，揆諸前揭判例
      意旨所揭示舉證責任分擔之原則，此時應由再審被告負舉證責任，如法院認為
      事實未臻明確，亦應由再審被告承受不利益，然原確定判決逕為再審原告不利
      之判決，顯然與前揭判例意旨有違，自屬判決適用法規顯有錯誤。
    (3)另按法院依自由心證判斷事實之真偽，不得違背論理及經驗法則，民事訴訟法
      第二百二十二條第三項定有明文。本件關於特別約定是否有效存在，按諸一般
      社會生活之經驗，縱有於原訂契約書背面同時另立所謂特別約定者，但其上契
      約當事人之簽名，亦理應與正面之簽名一致。本件特別約定上之再審原告簽名
      與契約正面之簽名明顯不同。原判決遽以原告簽名於約定條款之後，即認特別
      約定存在，顯與常情有違。再者原契約書因作廢劃『乂』，其背面縱有特別約
      定，亦應隨同作廢，再若其上確有所謂特別約定存在，證人林國濱於另訂新約
      時，斷不至於作廢契約背面上畫修改草圖，揆諸常理至明。原確定判決未考量
      前揭具體情狀，竟以其上有再審原告之簽名而為不利於再審原告之認定，顯然
      有悖於自由心證所應遵守之論理及經驗法則，是原確定判決顯然違背民事訴訟
      法第二百二十二條第三項規定，其適用法規顯有錯誤。
  (二)原確定判決對於足以影響判決之重要證據漏未斟酌：
    (1)本件再審原告係以五百萬元價購系爭房地，約定先付二百萬元，扣除再審被告
      同意用作補貼修繕費用之三萬元，再審原告先依約繳付現金一百九十七萬元。
      另餘款三百萬元貸款，再審原告則已經依約向第一銀行申請貸款設定抵押權，
      僅待再審被告依約塗銷前順位抵押權登記後即可撥款。故本件為單純之買賣契
      約，並無約定向土地銀行貸款及分擔再審被告向土地銀行高額借款利息之事。
    (2)再審原告曾於原審九十一年六月十九日言詞辯論時提出建物登記謄本為證（見
      九十一年度簡上字第三三號卷上證二），用以證明兩造於八十七年七月十三
      日為買賣時，系爭建物上並無抵押權設定、再審原告於八十七年七月十三日
      簽約時，無法知悉系爭房地有高額抵押借款，更不可能有約定分擔貸款利息之
      特別約定、該特別約定之記載係再審被告於出賣房地後，刻意持向土地銀行
      抵押借款六百七十萬元、作廢舊約背面之特別約定記載，亦係再審被告於八
      十七年九月向土地銀行設定抵押借款後自行增添等事實。並據此主張該買賣標
      的物之建物於八十七年七月十三日簽訂買賣契約時並無貸款設定抵押，係再審
      被告於八十七年九月始以出賣房地連同再審被告所有之其他空地向土地銀行借
      款六百四十萬元，而設定八百零四萬元抵押權。故原確定判決以特別約定存在
      ，遽認系爭二百萬元之本票所擔保之債權係代償銀行利息四十八萬九千三百元
      及未給付之三萬元價金尾款與事實不符。
    (3)該特別約定既係再審被告事後自行添註，即無所謂契約之形式。加上其內容又
      語焉不詳，應無法解釋成擔保代償銀行利息及未付之價金。且縱認有所謂特別
      約定條款存在，亦因原契約作廢而失其存在，此部分迭經再審原告於前審多方
      陳明並具狀主張相關事證，更曾聲請送鑑定，惟前審未予置理，竟以如作廢契
      約書背面未加立特別條款，應不致有畫圖於該特別條款情事率予認定，其認定
      依據明顯與證人林國濱結證證述：「畫圖時，未見所謂特別約定」不符。
    (4)倘若再審原告知悉以五百萬元價購之房地有高達八百零四萬元之抵押權設定，
      並已借款六百七十萬元，再審原告即不用再給價金，也不必簽發本票擔保，再
      審原告於八十七年七月十三日係受騙簽發系爭本票。
    (5)原確定判決以系爭房地於買賣當時已設定八百四十萬元最高限額抵押權，再審
      原告豈有不知之理為由，認定兩造於八十七年七月十三日訂立特別約定與事實
      不符，並與卷證資料相違，屬認作主張而違背法令。
    (6)故原確定判決捨兩造於八十七年七月十五日將舊約作廢另訂新約之具體明確約
      定及再審原告向第一銀行申貸設定抵押權登記之重要證據漏未斟酌，而該重要
      證據資料攸關特別約定之存在與否及系爭本票擔保之存在與否，均足以影響判
      決，而有民事訴訟法第四百三十六條之七規定之再審事由。
  (三)原確定判決後，再審原告亦發現未經斟酌之證物。
  (四)為此再審原告爰提起本件再審之訴，請求判決如再審原告聲明所示。
三、證據：提出臺灣屏東地方法院九十一年度簡上字第三三號民事判決、九十一年五
    月十四日民事準備書狀（均為影本）各一件為證
貳、再審被告方面：
一、聲明：
  (一)再審原告之再審之訴駁回。
  (二)再審及前審之訴訟費用均由再審原告負擔。
二、陳述：除引用再審被告前所提出之答辯及事證外，補述如后：
  (一)原確定判決並無不備理由之違背法令，亦無適用法規錯誤、不適用法規之情事：
    (1)再審原告就本件所提起之再審之訴，核其訴狀所載，僅就原審取捨證據任加指
      摘，並未具體指出原判決違背之法規、適用法規之錯誤、消極不適用之法規，
      其再審之訴並非合法。
    (2)依司法院大法官會議釋字解釋第一七七號，若消極不適用法規，對於判決顯無
      影響，仍不得以之提起再審之訴。
    (3)本件爭訟程序進行中，再審原告之各項攻擊、防禦方法，均經再審被告舉證推
      翻。再審原告未能就其有利之事實舉證。原法院依其職權調查審認，形成之心
      證部分對再審原告不利，部分有利，均非法所不許。再審原告不得僅就對其不
      利之部分提起再審之訴，就其有利之部分反認為心證正確，無違背法令，再審
      原告論證存有矛盾。
  (二)本件原確定判決，認定兩造之特別約定存在，並據以為判決之基礎，判決結果部
    分對於再審原告有利，部分結果對於再審原告不利。倘若認再審原告所述特別約
    定不存在為真，則原確定判決對於再審原告有利之部分，亦屬違背法令。
  (三)再審原告曾於另案偵查中承認特別約定上之簽名為伊所簽，並曾於潮州簡易庭自
    認簽名為伊所簽，依法應認為真正。其事後又多次否認則非可採。至特別約定記
    載之字跡筆墨似有不同，則係因遭水沾濕之故。
  (三)兩造於八十七年七月十五日另立新約，而將八十七年七月十三日之原契約作廢，
    但未將原特別約定作廢，此由該特別約定並未畫『乂』、再審原告未將本票取回
    及特別約定內有關之增修工程仍續完工，再審原告並曾簽章驗收即可得知。
三、證據：未提出任何證據。
    理      由
一、再審原告起訴主張九十一年六月二十八日本院九十一年度簡上字第三三號確定判
    決，有下列得提起再審之訴由，為此爰依法提起本件再審之訴，請求將原確定判
    決不利於再審原告部分廢棄。並確認再審被告執有再審原告於民國八十七年七月
    十三日簽發，票面金額新臺幣（以下同）二百萬元，其中五十一萬九千三百元之
    本票債權及八十九年六月十日起至清償日止，按週年利率百分之六計算之利息債
    權對於再審原告不存在等語。
  (一)對於再審原告主張再審被告因詐欺、惡意取得本票等攸關本票原因關係是否存在
    ，並影響判決之成立之事實，完全未予審理。判決理由中亦未見說明相關辯論意
    旨，調查證據結果及得心證之理由，其判決不備理由，適用法規顯有錯誤。
  (二)再審原告對於特別約定不存在之事實已盡舉證責任，再審被告抗辯特別約定存在
    ，未盡證明之責，原確定判決違反最高法院十八年台上字第二八五五號判例有關
    舉證責任分配之原則，認定特別契約存在，其判決違背法令。
  (三)原訂契約書上再審原告之簽名與特別約定書上再審原告之姓名記載筆跡不一致，
    原確定判決仍據以認定該特別約定書上之簽名為再審原告所簽，與常情有違。
  (四)原契約書因作廢畫『乂』、且證人林國濱又於作廢契約背面上畫修改草圖，原確
    定判決認該特別約定未作廢，與經驗法則有違，顯然違背民事訴訟法第二百二十
    二條第三項規定，而適用法規顯有錯誤。
  (五)對兩造於八十七年七月十五日將舊約作廢另訂新約之具體明確約定及再審原告向
    第一銀行申貸設定抵押權登記之重要證據（即建物登記謄本）漏未斟酌，而足以
    影響判決。
  (六)原確定判決後，再審原告亦發現未經斟酌之證物。
二、再審被告則以：
  (一)原確定判決並無不備理由之違背法令，亦無適用法規錯誤、不適用法規之情事。
  (二)本件原確定判決，認定兩造之特別約定存在，並據以為判決之基礎，判決結果部
    分對於再審原告有利，部分結果對於再審原告不利。倘若認再審原告所述特別約
    定不存在為真，則原確定判決對於再審原告有利之部分，亦屬違背法令。
  (三)再審原告曾於另案偵查中承認特別約定書上之簽名為伊所簽，並曾於潮州簡易庭
    自認簽名為伊所簽，依法應認為真正。其事後又多次否認則非可採。至特別約定
    記載之字跡筆墨似有不同，係因遭水沾濕之故。
  (四)兩造於八十七年七月十五日另立新約，而將八十七年七月十三日原契約作廢，但
    未將原特別約定作廢，此由該特別約定並未畫『乂』、再審原告未將本票取回及
    特別約定內有關之增修工程仍續完工，再審原告並曾簽章驗收即可得知等語置辯
    。
三、按再審之訴不合法者，法院應以裁定駁回之。再審之訴顯無再審理由者，得不經
    言詞辯論，以判決駁回之，民事訴訟法第五百零二條定有明文。次按民事訴訟法
    第四百九十六條第一項第一款所謂適用法規顯有錯誤者，係指確定判決所適用之
    法規顯然不合於法律規定，或與司法院現尚有效及大法官會議之解釋，或本院尚
    有效之判例顯然違反者而言，不包括漏未斟酌證據、認定事實錯誤及判決理由不
    備之情形在內。原確定判決法院認定事實錯誤，調查證據欠周或判決不備理由，
    與適用法規顯有錯誤有別，當事人不得據以提起再審之訴（最高法院六○台再
    一七○、六三台上八八○號判例、八十七年度台上字第一九三六號、八十四年度
    台上字第二五二號、八十年台再字第二四號判決意旨參照）。
四、本件再審原告指摘原判決適用法規顯有錯誤部分，無非就原判決理由不備，或原
    判決漏未斟酌證據、認定事實錯誤而為指摘，揆諸前述第三點之說明，其提起再
    審之訴顯無理由，且查：
  (一)再審原告雖以簽名筆墨與舊契約上不同，而否認特別約定書上之簽名為其所簽。
    然其既曾就特別約定書上之簽名為其所簽自認，縱使簽名筆墨字跡並非完全一致
    ，原確定判決綜合卷證資料，本於自由心證認定特別約定存在，尚難認為違法。
    再審原告以原訂契約書上再審原告之簽名與特別約定書上再審原告之姓名記載筆
    跡不一致，原確定判決遽以認定該特別約定書上之簽名為再審原告所簽，主張原
    判決與常情有違，殊屬無據。
  (二)原確定判決既認定兩造簽定特別約定，即間接說明再審被告非因詐欺取得本票，
    亦非重大過失取得票據，原確定判決就此未予論述，亦難指為適用法規顯有錯誤
    。再審原告主張原確定判決對於再審原告主張再審被告因詐欺、惡意取得本票等
    攸關本票原因關係是否存在，並影響判決之成立之事實，完全未予審理，判決理
    由中亦未見說明相關辯論意旨，調查證據結果及得心證之理由，據以指摘原判決
    不備理由，適用法規顯有錯誤，亦非有據。
  (三)原確定判決並未認再審原告就其主張特別約定不存在或已作廢之事實已盡舉證責
    任，再審被告自毋庸舉證證明特別約定條款之存在，難認原確定判決與最高法院
    十八年上字第二八五五號判例有何違背。再審原告主張其對於特別約定不存在之
    事實已盡舉證責任，再審被告就其抗辯特別約定存在之事實，未盡證明之責，原
    確定判決違反最高法院十八年台上字第二八五五號判例有關舉證責任分配之原則
    ，認定特別契約存在，據以指摘原確定判決違背法令，更非有據。
  (四)衡諸社會常情，為求環保或方便，珍惜紙張，減少浪費，或因方便不必重新謄寫
    ，而將紙張作兩面不同之利用，尚非鮮見。本件原契約書雖因作廢畫『乂』，但
    兩造已重新訂立新約，該特別約定即有再行利用之可能。而證人林國濱於作廢契
    約背面上畫修改草圖，但係畫於特別約定條款之旁，亦非必然將該紙張視為廢紙
    。是法院衡酌其他具體證據後，認定該契約繼續存在，並不違背經驗法則。再審
    原告以原契約書因作廢畫『乂』、且證人林國濱又於作廢契約背面上畫修改草圖
    ，原確定判決認該特別約定未作廢，與經驗法則有違，指摘原確定判決顯然違背
    民事訴訟法第二百二十二條第三項規定，而適用法規顯有錯誤，難認有據。
五、復按對於簡易訴訟程序之第二審確定終局裁判，如就足影響於裁判之重要證物，
    漏未斟酌者，亦得提起再審之訴或聲請再審，雖於民事訴訟法第四百三十六條之
    七定有明文，惟該漏未斟酌之重要證物，必須足動搖原裁判者，始足當之。本件
    再審原告以原確定判決對於其提出之建物登記謄本漏未斟酌，而足以影響判決為
    由提起再審。查原確定判決並非以系爭建物於買賣契約時是否設定有抵押權作為
    判決認定主要之基礎，而係綜合全部卷證資料，依自由心證認定兩造間存有買賣
    房地契約及特別約定關係，再審原告所簽發之二百萬元本票則為擔保有關餘款三
    萬元及分擔利息部分之給付。且系爭土地於兩造簽訂買賣契約時確有抵押權八百
    四十萬元之設定，故亦未能僅以系爭建物於兩造簽訂買賣契約時並無抵押權之設
    定，逕行推論再審原告有受詐欺受騙簽發本票及其不可能簽訂系爭特別約定之事
    實。從而該證據原審縱屬確未斟酌，亦不足以動搖原判決，再審原告據此提起本
    件再審亦非有理由。
六、末按民事訴訟法第四百九十六條第一項第十三款所謂發見未經斟酌之證物者，係
    指該項證物在前訴訟程序中即已存在，而當事人不知其存在或不能予以使用，現
    始發現或得使用者而言，並以如經斟酌可受較有利益之裁判者為限。但在判決前
    如已主張其事由或已提出其證物者，則不得更據以提起再審之訴。本件再審原告
    僅空言主張其發現未經斟酌之證據，但未表明該證據之具體內容，其據此提起再
    審之訴，則非合法。
七、綜上，再審原告以本院九十一年度簡上字第三三號確定判決適用法規顯有錯誤、
    有足以影響裁判之重要證據漏未斟酌為由提起本件再審之訴為顯無理由，其另以
    發見未經斟酌之證據為由，提起本件再審之訴，亦非合法，應合併以判決駁回。
據上論結，本件再審之訴部分為顯無理由，部分為不合法，依民事訴訟法第五百零二
條第二項、第七十八條，判決如主文。
中　　　華　　　民　　　國　　九十一　　年　　　九　　　月　　　十八　　日
                                    臺灣屏東地方法院民事第一庭
~B審判長法官  羅心芳
~B法　　　官　許蓓雯
~B法　　　官　周群翔
右為正本係照原本作成。
如對本判決上訴，應於判決送達後二十日內，以原判決適用法規顯有錯誤為理由向本
院提出上訴狀，經本院許可後，上訴於最高法院。
~B法院書記官　劉淑蓉
中　　　華　　　民　　　國　　九十一　　年　　　九　　　月　　　二十　　日
